【裁判字號】    96,上更(一),113
【裁判日期】    970131
【裁判案由】    殺人未遂等
【裁判全文】
臺灣高等法院花蓮分院刑事判決     96年度上更(一)字第113號
上  訴  人
即  被  告  甲○○
選任辯護人  郭重鑾律師
上列上訴人即被告因殺人未遂等案件，不服臺灣臺東地方法院93
年度訴字第68號中華民國93年12月28日第一審判決（起訴案號：
臺灣臺東地方法院檢察署92年度偵字第1750號），提起上訴，本
院判決如左：
    主  文
上訴駁回。
    事  實
一、甲○○於民國92年6月4日下午6時許，駕駛車牌8Ｗ-0187 號
    自小客車，自臺東縣臺東市○○路左轉至博愛路上行駛，因
    見友人乙○○立於對向之博愛路105號住處前之路旁，遂駕
    車橫越博愛路，未下車熄火即逆向暫停在同路99號與101號
    址中間之柱邊。斯時甲○○在駕駛座內因見乙○○身旁之男
    子黃喜男（即起訴書所載之「阿男」），欲以每張新臺幣（
    下同）2000元之代價將其所有之電話卡出售予乙○○，而向
    黃喜男拿取該電話卡，並要求黃喜男將電話卡賣伊，勿售予
    乙○○；乙○○因而心生不滿，經索還電話卡未果，二人遂
    起口角。旋乙○○返回住處取出鐵條1支，出來後即持鐵條
    站立在該自小客車之駕駛座旁，作勢欲加揮砍甲○○，乙○○母親丙○○見狀趨前並站立在該車駕駛座旁，出言相勸乙○○。詎甲○○於預見若以車輛直接撞擊人體，將足以致被
    撞之人死亡，竟在所不顧，而基於殺人之不確定故意，明知
    乙○○及丙○○二人站於車輛前方，仍駕駛上開8Ｗ─0187
    號自小客車，倒車後再往前加速往乙○○及丙○○所站立之
    博愛路101號及103號間之柱子方向衝撞；乙○○見狀及時往
    側邊跳開閃避，始未遭撞及，然丙○○則因走避不及而遭撞
    倒，並旋為其聞聲出外探看之孫子張恩堂拖往柱後躲避，始
    倖免於難，惟仍致受有左側股骨髁粉碎性骨折及左側脛骨近
    端粉碎骨折及膝內側軟骨組織壞死，導致左側下肢之膝關節
    嚴重損毀，膝關節幾無恢復可能，需終身使用助行器或輪椅
    助等重傷害。嗣甲○○因見未撞及乙○○，仍接續其前犯意
    ，再一次倒車後再往前開車欲撞乙○○，但仍為乙○○閃躲
    而未果，並撞及101號及103號間之柱子。適時，聞聲出外查
    看之乙○○胞兄蕭介崇見狀，乃急忙持一綑五片薄鋁片及木
    棍，拍打甲○○所駕駛自小客車之擋風玻璃，乙○○亦持菜
    刀，張恩堂則徒手拍擊車體，欲迫令甲○○下車；甲○○因
    見對方人手增多，且車窗玻璃已受損，惟恐車輛續遭破壞及
    受對方器械所傷，乃為避免自己身體、財產之緊急危難，急
    欲駛出騎樓間離開現場，遂在博愛路103號、105號門前騎樓
    處反覆倒車、前進多次，因而撞毀103號屋前騎樓內黃玉壽
    所有之籐椅一座及車號PTX-566號重機車車尾（毀損部分未
    據告訴）。其間並在乙○○右上臂伸入車窗搶取車鑰匙時，
    不得已咬傷其手臂，始擺脫眾人駕車離去。
二、案經丙○○、乙○○訴由臺東縣警察局臺東分局移送臺灣臺
    東地方法院檢察署檢察官偵查起訴。
    理  由
壹、證據能力方面：
一、按證人乙○○、丙○○、黃喜男在原審法院所為證述，係依
    法具結，並經檢察官及辯護人踐行交互詰問，且賦予被告對
    質詰問之機會，有原審93年10月6日、93年12月14日審判筆
    錄可稽，且有渠三人具結之結文附卷足考（詳原審卷第96至
    109頁、第139、140頁、第223至第245頁、第258頁），揆諸
    刑事訴訟法第158條之3、第159條之1第1項、第166條等規定
    ，渠等證言自均有證據能力，至渠等所言是否足資採信，要
    屬證據證明力之問題。被告及其辯護人以渠等證言與卷證不
    符為由，爭執其證據能力，並無可取。
二、次按被告以外之人於審判外之陳述，雖不符前4條之規定，
    而經當事人於審判程序同意作為證據，法院審酌該言詞陳述
    或書面陳述作成時之情況，認為適當者，亦得為證據。當事
    人、代理人或辯護人於法院調查證據時，知有第159條第1項
    不得為證據之情形，而未於言詞辯論終結前聲明異議者，視
    為有前項之同意，為刑事訴訟法第159條之5第1項、第2項所
    明文。查本件證人陳俊豪於警詢中向司法警察官所為陳述，
    雖屬被告外以之人於審判外之陳述，但被告及其辯護人於本
    院本審中均同意其有證據能力（詳本院96年度上更一字第11
    3號刑事卷〈下簡稱本院更一審卷〉第57頁），而本院審酌
    該陳述並無違法取證或證據力明顯偏低之情形，以資為證據
    並無不適當之處，且參諸其所陳述之內容（詳後述），亦為
    證明本件犯罪事實之存否所必要，故應認有證據能力，併此
    說明。
三、至證人蕭介崇、張恩堂於原審審理時所為證言，係依法具結
    ，並經踐行交互詰問程序，則依諸上開一之說明，自有證據
    能力；另本案卷內之書證及扣案證物（如以下所引證據），
    被告及辯護人均不爭執其證據能力，從而，參諸上開刑事訴
    訟法第159條之5第1項、第2項之規定，自亦得作為證據。
貳、實體方面：
甲、本院得心證之理由：
一、訊據被告甲○○就於上開時地駕駛車牌8Ｗ-0187號自小客車
    ，自臺東縣臺東市○○路左轉至博愛路上行駛，因見乙○○
    立於對向之博愛路105號住處前之路旁，遂駕車橫越博愛路
    ，未下車熄火即逆向暫停在同路99號與101號址中間之柱邊
    ，並因見在蕭培提旁之黃喜男，欲以每張2000元之代價將其
    所有之電話卡出售予乙○○，而向黃喜男拿取該電話卡，並
    要求黃喜男將電話卡賣伊，勿售予乙○○；乙○○因而心生
    不滿，經索還電話卡未果，二人遂起口角，而後其駕車撞傷
    丙○○，及在乙○○右上臂伸入車窗搶取車鑰匙時，咬傷其
    手臂等情固坦認不諱（詳原審卷第28頁、第29頁、第32頁）
    ；惟否認有何殺人之犯行，辯稱：伊是因遭乙○○持刀打碎
    車窗玻璃，急欲逃離現場，所以才倒車後要開車離去，因倒
    車時不慎撞到機車，只好再前進駕駛，當時因車窗玻璃已遭
    乙○○持刀敲裂，影響到開車視線，伊並未看到丙○○，因
    緊張，才撞到丙○○，且是後來才知道有撞到丙○○；又因
    乙○○等人要搶伊車鑰匙，伊才會咬傷他的手臂云云。
二、惟查：
  (一)證人乙○○於原審證稱：我們二人（指乙○○與被告）衝突
    之後，我就進去屋內拿鐵板要自衛，後來我母親就跟著我一
    起出來，並跟我說時間已經很晚了，不要在這裡吵架，當時
    被告也很不滿，就說要不然你現在要怎麼樣，後來被告可能
    要出這口怨氣，就開車往我和我母親的方向撞，在撞之前還
    說要撞給你們死，而且他在我進去拿鐵板之前就講你以為我
    不敢撞你，就是因為他講這句話，我才跟被告起衝突，所以
    我才進去拿鐵板，被告撞過來時我就跳開，被告就撞到我母
    親，後來我母親就倒在地上叫，然後住在103號的張恩堂聽
    到就跑出來看，後來張恩堂就將我母親拖到柱子後面，然後
    被告倒車還要再往前撞第二次的時候我還是跳開，所以他才
    會撞到柱子等語（詳見原審卷第96頁）。
  (二)證人丙○○於原審證稱：我的印象中，被告跟我兒子在吵架
    ，我聽到吵架聲音，我就跟我兒子說不要大聲跟人家吵架，
    後來被告就先說我倒車撞給你們死，然後就倒車再往前斜著
    開車撞過來，後來我的左腳就被撞到，我被撞到之後，我就
    趴在被告車子引擎蓋上，被告就又再倒車，那時我人就掉下
    去，掉下去之後我孫子張恩堂剛好在門口，看到之後就趕快
    過來把我拖到柱子後面，被告又再要撞過來，就撞到103號
    前的機車及籐椅上，後來因為被告的車子輪胎卡在籐椅上，
    輪胎就在那邊空轉；被告第二次撞我，但沒有撞到，就撞到
    103號前的籐椅及105號跟103號共用的柱子上而造成車頭凹
    痕等語（詳原審卷第104頁、第108頁末行、第109頁第1行）
    。
  (三)另證人即在場人黃喜男於原審亦證述：被告開車的方向是往
    被害人二人的方向開去；被告撞到丙○○之後還有再撞，撞
    到丙○○之後，就只有車子前面最尖端前面保險桿的地方有
    擦撞的痕跡，有看到好像有一次有撞到那根柱子，是在撞乙○○他母親那1次之後等語（見原審卷第228、229、第231、
    232頁）。
  (四)證人蕭介崇於原審證稱：當時我從外面進來時，蕭培提本來
    跟被告及二個朋友在講話，當時被告在車內，車窗是搖下來
    的，我就直接走到105號找我母親聊天，……，隔沒多久就
    看到蕭培提氣沖沖的到廚房，然後跑出去，我就從廚房走到
    105號門口就看到蕭培提在跟被告爭吵，而我母親看到乙○○在跟被告爭吵就走過去，接著在爭吵過程中，被告就講說
    要把你們撞死，然後就快速倒車往前衝撞，在衝撞過程中，
    我母親被被告撞到，我看到我母親被撞後，就和張恩堂趕快
    去看我母親的傷勢，張恩堂跟乙○○將我母親扶到柱子後面
    ，被告又再撞過來，但沒有撞到人，僅撞到柱子等情綦詳（
    詳原審卷第111頁）。
  (五)證人陳俊豪於警詢中證稱：伊於上開時間與綽號「阿男」的
    朋友在事發地點旁隔壁3間房子約15公尺處聊天、等朋友，
    忽然聽到事故地點有一部銀色自小客車逆向停於博愛路103
    號前路邊，車內有一男子（經查為甲○○）與另一男子（經
    查為乙○○）在大聲爭吵，之後有一婦人（經查為丙○○）
    就從屋內走出，該銀色自小客車就忽然倒車後再向前衝，就
    撞到該名婦人於門柱上，該車又在倒車後再向前衝撞蕭培提
    等語（詳警卷第49頁反頁）。
  (六)則互核上揭證人所證述各節，被告駕車先後二次故意朝被害
    人二人方向撞擊，且先後撞到丙○○及騎樓間柱子等情應可
    是認。又被害人丙○○因此撞及，受有左側股骨髁粉碎性骨
    折及左側脛骨近端粉碎骨折及膝內側軟骨組織壞死，導致左
    側下肢之膝關節嚴重損毀，膝關節幾無恢復可能，需終身使
    用助行器或輪椅輔助等重傷害，有馬偕紀念醫院臺東分院93
    年6月14日馬院東醫字第乙933414號函文，及原審93年6月24
    日經當庭勘驗被害人丙○○傷勢所製作之筆錄在卷可稽（詳
    原審卷第54頁、第58頁）。
三、次查：
  (一)證人乙○○於本院本審審理時證稱：當初我跟被告在我家門
    口隔壁博愛路10 1號爭吵時，我母親確實有出來勸架，被告
    確實有看到我母親，我母親還跟我們二個人說不要再吵，當
    時被告是坐在車內的駕駛座，我站在車的駕駛座旁邊，他的
    車子是逆向停放，我母親出來勸架時，是站在我旁邊；當時
    是我與我母親是站在101與103號柱子前面；我進去拿鐵板出
    來，我媽媽看我拿鐵板出來，就跟著我出來，我媽媽就跟我
    站在被告駕駛座旁等情綦詳（詳本院更一審卷第72、73頁）
    。顯見被告於倒車再往前衝撞前，係坐在其所駕駛上開自小
    客車之駕駛座內，而證人即被害人乙○○及丙○○係一起站
    在其駕駛座旁，甚而被害人丙○○亦出言勸架至明，則於如
    此貼近之距離，並當時雖已下午6時，然時值夏季，天色尚
    亮，並無視線不明之情形（此亦據證人乙○○於本院本審中
    證述無訛〈詳本院更一審卷第74頁〉），況且被告於本院本
    審審理時，經本院請其對證人乙○○證言表示意見時，復坦
    言：有聽到丙○○說：「不要」云云（本院更一審卷第74頁
    ），更徵其於倒車再往衝撞前，應已知道丙○○與乙○○當
    時係同時站立在其車前，則其稱未見到被害人丙○○云云，
    已有違常情，難以採信。
  (二)況依證人蕭介崇於原審證稱：（經提示照片所示車子前面及
    右邊的擋風玻璃）都是我拿那一根長棍子敲破的。當時第三
    次衝撞的時候，被告的車子是朝著我衝的時候，我是朝車子
    右側將車窗敲破，後來被告的車子要倒出來的時候，車窗有
    搖下來一半，乙○○跟張恩堂有伸手進去車子裡面要拔被告
    車子的鑰匙，這時候我就趕快拿棍子把被告前面的擋風玻璃
    敲破，並往裡面戳了二、三下；在其敲之前被告車之的擋風
    玻璃前，該擋風玻離並未有破裂等語（詳原審卷第111、113
    頁），及證人黃喜男所證稱：車子玻璃破掉是撞完丙○○之
    後，後乙○○家人出來以後才破掉的；丙○○家人出來之後
    ，他們拿東西往被告車上砸；乙○○從屋子再出來的時候，
    是有拿像鐵板之類的東西出來，但沒有往擋風玻璃打下去；
    乙○○拿鐵板出來有做要往擋風玻璃揮擊之動作；確定被告
    在第二次撞擊丙○○之前車子是完好等語（詳原審卷第232
    、237、238、241頁），足認被告係先衝撞乙○○並撞傷丙○○後才遭敲破車窗玻璃，由此可見被告開車往前衝撞乙○○、丙○○二人時尚能看清車前狀況，且由卷附車損照片所
    示（附於警卷第19頁、第21頁），被告所駕車輛係右前座前
    方擋風玻璃破裂，而駕駛座前方玻璃則完好無缺，並無何阻
    礙駕駛人正前方視線之虞，是其於原審辯稱：是車窗玻璃已
    破裂，影響視線才會撞到丙○○云云，亦屬避重就輕之詞，
    難以採信。
四、至雖上開證人對於本件被告駕車衝撞之次數、順序所述未盡
    相符，然其等對於被告確係駕車前後二次往乙○○、丙○○
    衝撞，及被告駕車撞傷丙○○前車窗仍完好、被告車輛確係
    撞到騎樓間柱子等重要情節，則均為相互一致之證述。況其
    等於93年10月間、12月間在原審中作證時，已距案發時間1
    年有餘，因人之記憶會隨時間經過而減退，而每個人減退之
    狀況不一，自難強求其等對於車輛反覆衝撞次數之細節，均
    為一致之記憶，是尚難以此而認證人上開證詞不可採。
五、另參諸證人黃喜男所證稱：當時被告車速不會很快也不會很
    慢，因為距離很短，不可能馬上加速；有聽到加油的聲音等
    語（詳見原審卷第229頁），亦足見被告駕車衝撞被害人丙○○及乙○○時，仍踩油門加速，並無煞車之意，顯見速度
    非慢，亦非僅意在恐嚇而已。此由警卷第19頁所附現場照片
    所示，被告之車輛右前方保險桿凹陷、引擎蓋凸起，暨被害
    人丙○○所受傷勢之嚴重等情觀之，亦可想見當時撞擊力道
    之猛烈，更證其駕車衝撞被害人之犯意至為灼然。
六、被告雖辯稱：當時是要離去現場，因倒車時撞到機車，所以
    再前進，並非要撞人云云。惟被告係於追撞被害人時，致車
    頭撞到籐椅、機車乙情，業據證人丙○○、乙○○證述明確
    如前；況被告車輛係逆向停於現場騎樓前方路旁，即令往後
    倒車，亦無撞到擺放騎樓下機車之理，足見被告倒車時並未
    撞到機車。再依現場照片所示之騎樓、柱子、道路相關位置
    ，被告車輛若欲離去現場，只須逕往前逆向行駛、或往右前
    方開至對向車道續往前行、或迴轉往四維路方向行駛即可，
    惟無論選擇何種方式，車輛應係直駛或右轉，斷無左打方向
    盤之理。然觀諸卷附照片，被告車輛之右前保險桿處凹陷、
    右引擎蓋凸起，係車身右前方撞到騎樓柱子，顯然當時車輛
    係向左往騎樓內駛去無疑，即在場目擊證人陳俊豪亦證稱：
    被告忽然倒車後再向前衝，就撞到丙○○，而且連續衝撞等
    語（警卷第50頁），益證被告倒車後續往前開乃意在撞擊站
    立在騎樓下之被害人甚明。至證人陳俊豪於警詢固稱：當時
    應該是要撞乙○○，因為乙○○轉身欲進屋內，在門柱後面
    ，所以才撞到丙○○云云（見上開警卷第50頁），然證人陳
    俊豪就被告究係欲衝撞何被害人，顯純屬其個人臆測之詞，
    而其所稱乙○○轉身欲進屋內，在門柱後面云云，亦僅在於
    描述蕭培提何以未被撞及，與被告於駕車衝撞時是否有見及
    被害人丙○○無關，尚不足為被告有利之認定，併此說明
七、此外，並有臺灣臺東地方法院檢察署檢察官履勘現場紀錄1
    份、現場照片20幀、乙○○及丙○○受傷照片各二幀（偵查
    卷第97頁至第102頁、警卷第15頁至第26頁），及扣案之木
    棍1支、鋁片5片、鐵條1支、斷裂菜刀刀刃一片可資佐證。
八、按刑法上之殺人故意，包括直接故意與未必故意，其中所謂
    直接故意係指行為人認識其作為或不作為將足以剝奪他人之
    生命，並且進而決意致他人於死之主觀心態。行為人只需對
    於殺人之事實有所認識，並且進而決意使其認識成真，即為
    已足。而以車輛直接撞擊人體，足以使人致命，乃為一般人
    所認知之事實，被告當時應可認知被害人二人若遭其撞擊後
    有可能受重創，甚而有致命之危險，然被告既知此一情狀，
    竟仍決意駕車衝撞被害人二人，其知有致死之可能猶執意為
    之，並肇致丙○○受有重傷，則具有殺人之不確定故意甚明
    。
九、綜上所述，本件事證明確，被告前揭犯行均堪予認定，應依
    法論科。
乙、論罪之理由：
一、刑法新舊法之比較及適用：
(一)查被告行為後，刑法業於94年2月2日修正公布，95年7月1日
    起施行，且按行為後法律有變更者，適用行為時之法律，但
    行為後之法律有利於行為人者，適用最有利於行為人之法律
    ，修正後刑法第2條第1項定有明文。此條規定係規範行為後
    法律變更所生新舊法律比較適用之準據法，本身尚無新舊法
    比較之問題，於新法施行後，應一律適用新法第2條第1項之
    規定，為「從舊從輕」之比較，先予敘明。再按本次法律變
    更，比較時應就罪刑有關之共犯、未遂犯、想像競合犯、牽
    連犯、連續犯、結合犯，以及累犯加重、自首減輕暨其他法
    定加減原因（如身分加減）與加減例等一切情形，綜其全部
    罪刑之結果而為比較（最高法院95年5月23日95年度第8次刑
    庭會議決議參照）。茲與本案有關之刑法第64條第1項死刑
    減輕，及同法第65條第2項無期徒刑減輕，其所減輕之刑度
    均經修正，經比較新舊法結果，以修正前之規定較有利於被
    告，是應適用修正前規定。
(二)另按行為後刑法條文經修正，惟無有利、不利情形，應適用
    裁判時法，亦即如新舊法處罰之輕重相同，即無比較適用之
    問題，非刑法第2條所指之法律有變更，即無該條之適用，
    應依一般法律適用原則，適用裁判時法（最高法院95年11月
    7日第21次刑事庭會議決議要旨參照）。修正後刑法第55 條
    就想像競合犯部分增加但書關於科刑之限制，為法理之明文
    化；且刑法第25條、第26條關於未遂犯之規定，僅條文之移
    列，並無有利、不利之情形。故依上開說明，此部分自應適
    用裁判時法，附此說明。
二、查被告基於殺人不確定犯意，並著手於殺人行為之實行而接
    續駕車衝撞被害人乙○○、丙○○二人，因被害人閃避而未
    能得逞，核其所為，係犯刑法第271條第2項、第1項之殺人
    未遂罪。其以一行為觸犯殺被害人二人之罪名，為同種想像
    競合犯，應依現行刑法第55條之規定，從一殺人未遂罪處斷
    。且被告雖已著手於犯罪行為之實行，但未至被害人死亡之
    結果，為未遂犯，應依現行刑法第25條第2項後段之規定減
    輕其刑。又另被告雖有二次駕車衝撞被害人之行為，但其係
    因第一次撞擊時就其中之一之被害人即乙○○未能得逞，始
    再為第二次行為，而其係於密切接近之時間及地點實施，是
    其侵害法益相同，各行為應不具獨立性，且係出於同一殺人
    之間接故意而為，依一般社會觀念，應視為數個舉動之接續
    施行，合為包括之一行為予以評價，為屬接續犯，自僅屬一
    罪。
丙、不另為無罪之諭知部分：
一、公訴意旨另以：被告於乙○○右上臂伸入車窗搶取車鑰匙時
    ，咬傷其手臂，因認被告於此部分涉犯刑法第277條第1項之
    傷害等語。
二、訊之被告固坦認有咬傷乙○○之行為，但辯稱係因乙○○等
    人要搶伊車鑰匙，伊才會咬傷他的手臂云云。經查：依前開
    證人蕭介崇、黃喜男所述，被告駕車衝撞乙○○、丙○○後
    ，已有多人持木棍、鋁片、菜刀等器械敲打被告車輛，是被
    告在乙○○右上臂伸入車窗搶取車鑰匙之際，咬傷其手臂，
    其意應在擺脫眾人，以免車輛繼續遭破壞及遭對方所持器械
    傷害，應堪認定；足認其係為避免自己身體、財產之緊急危
    難而出於不得已之行為，且就其傷害乙○○之程度，尚難認
    逾必要之程度，核屬緊急避難行為，應屬不罰；惟公訴人認
    此部分應為殺人未遂罪吸收，而不另為無罪之諭知。
丁、上訴駁回之理由：
一、原審法院審理後，認被告所犯殺人未遂犯行明確，適用刑法
    第271條第2項、第1項、修正前第26條前段、第55條（按原
    審審理時刑法尚未修正，是原審適用修正前規定並無不合，
    且因對判決結果並無影響，故不構成撤銷之理由，惟仍更正
    其適用之法條應為現行刑法第25條第2項後段、第55條）等
    規定，並審酌被告係因細故一時衝動，即肇致犯行，所用之
    犯罪手段已對他人生命產生極大威脅，並造成無辜第三人之
    重大傷害，及其品性、生活狀況、智識程度，犯罪後仍矢口
    否認犯行，未見悔意，迄未與被害人達成和解等一切情狀，
    量處有期徒刑6年，並就公訴意旨另所認：被告咬傷乙○○
    之手臂，同時涉犯刑法第277條第1項之傷害部分，不另為無
    罪諭知等，經核並無不合，量刑亦稱妥適，應予維持。
二、被告上訴意旨仍執陳詞否認犯行，並指摘原判決不當，為無
    理由，應予駁回。
戊、至被告於本件所犯恐嚇罪，經原審判處有期徒刑3月部分，
    業經本院前審駁回上訴而告確定且已移送執行在案，附此說
    明。
據上論結，應依刑事訴訟法第368條，判決如主文。
本案經檢察官丁○○到庭執行職務。
中    華    民    國    97    年    1     月    31    日
                      刑事庭審判長法  官  謝志揚
                                  法  官  林慶煙
                                  法  官  許仕楓
正本證明與原本無異。
如不服本判決，應於判決送達後十日內向本院提出上訴狀。其未
述理由者，並應於提出上訴狀後十日內向本院補提理由狀 (須
附繕本)。
                                  書記官  吳家瑩
中    華    民    國    97    年    1     月    31    日
附錄：本案論罪科刑法條全文
中華民國刑法第271條（普通殺人罪）
殺人者，處死刑、無期徒刑或 10 年以上有期徒刑。
前項之未遂犯罰之。
預備犯第 1 項之罪者，處 2 年以下有期徒刑。


司法院資訊處製作；財團法人民間司法改革基金會備份。
